臺灣南投地方法院刑事判決
110年度訴字第18號
公  訴  人  臺灣南投地方檢察署檢察官
被      告  石西良



上列被告因違反水土保持法案件，經檢察官提起公訴（109年度
偵字第950號），並經本院裁定改依簡式審判程序審理，判決如
下：
　　主　文
甲○○犯水土保持法第三十三條第三項前段之未依核定計畫實施水
土保持之處理與維護，致生水土流失罪，累犯，處有期徒刑陸月
，如易科罰金，以新臺幣壹仟元折算壹日。坐落南投縣○○鄉○○○
段○○○地號土地內如附圖橘色範圍所示之砌石擋土牆，沒收。
　　事　實
一、甲○○前因贓物案件，經臺灣彰化地方法院以104年度訴字第2
    03號判處有期徒刑5月確定，於民國105年1月22日易科罰金
    執行完畢。緣坐落南投縣○○鄉○○○段000地號土地（下稱106
    地號土地）為乙○○所有；同段106之1地號土地（下稱106之1
    地號）為劉耀楚所有；同段106之2地號土地（下稱106之2地
    號）為石連緄所有；同段108之2地號土地（下稱108之2地號
    ）為莊素梅所有；同段206地號土地（下稱206地號）為李世
    超所有，均業經劃定為山坡地保育區，均為私有山坡地。甲
    ○○於民國106年1月29日與李世超訂定合作經營契約書，經李
    世超同意甲○○占有使用206地號，並經石連緄同意占有使用1
    06之2地號，甲○○遂於107年9月7日以伐採孟宗竹須建築土石
    農路為由，向南投縣政府申報206地號土地之簡易水土保持申
    報書，經南投縣政府於107年9月12日現場會勘後，於107年9月
    25日以府農管字第1070205726號函核准甲○○之申報書，內容
    略以：就修築土石農路部分，應遵照下列事項辦理：作業面
    積：1260平方公尺、挖填土方量：189立方公尺（應以維持原
    有之地形地貌及挖填平衡為原則，坡度超過45度者，禁止任何
    整坡開挖行為，並禁止土石外運及堆置外來土石，土石農路：
    長360公尺，寬3.5公尺），本案同意於申請範圍內進行作業
    ，以供通行之用，禁止其他大規模開挖行為，應在核准地號
    之平面配置圖申請範圍內進行並做好水土保持之處理與維護，
    不得有越界行為及藉機擴大開挖情事，施工作業中應注意四周
    環境安全所核准之水土保持項目，若於實際施工時有變更之必
    要者，請依規申請變更計畫核准後，始得繼續施工，另如遇
    雨季應做好覆蓋或其他防災措施等語。詎甲○○明知其為206
    地號之水土義務保持人，且就106地號、106之1地號、108之
    2地號並無使用土地之權限，竟意圖為自己不法利益，基於
    不依核定計畫實施水土保持之處理與維護及在私有山坡地內
    ，非法占用之犯意，未經乙○○、劉耀楚、莊素梅同意，自10
    7年10月3日起至108年6月21日止之期間，未依核定計畫實施
    水土保持之處理與維護，僱用不知情之挖土機司機依其指示
    進行開挖整地，在附圖編號B、C、D、E所示206地號部分藉
    機擴大開挖整地堆石，面積達1096平方公尺，亦未依核定計
    畫整坡，擅自在附圖編號C、D、E、F所示206地號、106地號
    、106之1地號、106之2地號、108之2地號部分施設砌石擋土
    牆用以建構平臺，面積共計1855平方公尺，而非法開發使用
    106地號共852平方公尺、106之1地號共17平方公尺、108之2
    地號為13平方公尺，合計882平方公尺。甲○○於上開期間亦
    未作好水土保持之維護，致區內所闢建土石道路分別銜接2
    條聯外土石道路，因路面無適當導排水處理，造成土石路面
    表土逕流集中下而流失至區外瀝青道路之邊溝及區外道路彎
    道處之路面，已影響道路排水及行車安全，另區內土石道路
    邊坡鄰接野溪右岸一側地表植被遭清除，未能採取臨時截排
    水系統與沖蝕控制措施，使土石道路下邊坡之土石沿野溪方
    向滑落至野溪及區外道路箱涵之上接混凝土入流段，致生水
    土流失之結果。
二、案經法務部調查局南投縣調查站報告臺灣南投地方檢察署檢
    察官偵查後起訴。
　　理　由
一、查本案被告甲○○所犯為死刑、無期徒刑、最輕本刑為3年以
    上有期徒刑以外之罪，且非高等法院管轄第一審之案件，而
    其於準備程序就前揭被訴事實為有罪之陳述，經受命法官告
    知簡式審判程序之旨，並聽取當事人之意見後，本院認無不
    得或不宜改依簡式審判程序進行之處，爰依刑事訴訟法第27
    3條之1第1項之規定，裁定本案進行簡式審判程序。
二、認定犯罪事實所憑之證據及理由：
(一)上開事實，業據被告於本院審理時坦承不諱；並經證人李世
    超、石連緄、乙○○於警詢中，證人曹武松於警詢、偵查中，
    證人陳健弘、劉珈樺於偵查中分別證述明確；且有106地號
    、106之1地號、106之2地號、108之2地號、206地號、206之
    2地號、206之3地號、222之2地號、222之3地號土地建物及
    地籍圖查詢資料（警卷14頁、17頁、15頁、20頁、10頁、16
    頁、11頁、18頁、12頁、19頁、13頁、21頁，偵卷135頁、1
    38頁、143頁）、山坡地環境資料查詢結果（警卷246頁，偵
    卷177頁、178頁、179頁）、行政院農業委員會林務局農林
    航空測量所109年5月5日農測供字第1099100303號所附航空
    照片（偵卷25至30頁）、附圖即南投縣竹山地政事務所土地
    複丈成果圖（偵卷131頁）、合作經營契約書（警卷28頁）
    、土地使用同意書（警卷130頁）、107年8月10日會勘紀錄
    表及現場照片（警卷22至25頁）、107年8月30日府農管字第
    1070195987號及所附裁處書（院卷227至230頁）、簡易水土
    保持申報書（警卷252至253頁）、南投縣鹿谷鄉公所107年9
    月7日鹿鄉農字第1070013364號函（警卷247頁）、南投縣政
    府農業處山坡地管理科107年9月12日會勘紀錄表及現場照片
    （警卷240至242頁）、南投縣政府107年9月20日會勘紀錄表
    及現場照片（警卷29至31頁）、107年9月25日府農管字第10
    70205726號函（院卷217至219頁、253頁）、南投縣政府107
    年10月23日會勘紀錄表及現場照片（警卷38至43頁）、107
    年11月5日府農管字第1070237260號函（警卷36至37頁）、1
    07年12月5日府農林字第1070274257號函及裁處書（警卷32
    至34頁）、107年12月7日會勘紀錄表及現場照片（警卷47至
    49頁）、107年12月11日府農管字第1070279091號函（警卷4
    4至46頁）、107年12月24日會勘紀錄表及現場照片（警卷53
    至59頁）、108年1月11日府農管字第1080014721號函（警卷
    50至52頁）、108年1月29日府農管字第1080030346號函及裁
    處書（警卷60至63頁）、108年2月11日會勘紀錄表及現場照
    片（警卷72至76頁）、108年2月14日府農管字第1080039520
    號函（警卷70至71頁）、南投縣政府108年4月1日會勘紀錄
    表及現場照片（警卷79至83頁）、108年4月9日府農管字第1
    080083016號函（警卷77至78頁）、財政部國有財產署中區
    分署南投辦事處108年5月2日會勘案件紀錄表及現場照片（
    偵卷78至81頁）、南投縣政府108年6月6日會勘紀錄表及現
    場照片（警卷86至92頁）、108年6月17日府農管字第108013
    8806號函（警卷84至85頁）、南投縣調查站108年6月21日現
    場勘查紀錄（警卷217至218頁）、國立屏東科技大學土水保
    持系鑑定水土保持案件108年6月21日現場勘驗紀錄及現場照
    片（警卷225至236頁）、南投縣政府108年7月4日會勘紀錄
    表及現場照片（警卷95至99頁）、108年7月5日府農管字第1
    080155560號函（警卷93至94頁）、108年7月11日會勘紀錄
    表及現場照片（警卷100至106頁）、108年7月24日裁處書（
    警卷107至108頁）、109年5月5日勘驗筆錄（偵卷21至23頁
    ）、109年6月9日勘驗筆錄、現場圖及照片（偵卷114至122
    頁）、109年7月10日勘驗筆錄、現場圖及照片（偵卷123至1
    29頁）、南投縣政府111年1月3日府農管字第1100294898號
    函（院卷277至278頁）附卷可憑，足認被之自白與事實相符
    。至乙○○於110年9月20日同意被告使用106之1地號，固有被
    告於110年9月29日所提出之土地使用同意書在卷可參，惟上
    開同意之時間係於110年9月20日，顯係本案案發之後，自難
    據為有利被告之認定。綜上，本案事證明確，被告上開違反
    水土保持法之犯行，實堪認定，應依法論科。
三、論罪科刑：
(一)按山坡地保育利用條例第34條第1項之在公有或他人山坡地
    內擅自墾殖、占用或設置工作物罪，與森林法第51條第1項
    之於他人林地內，擅自墾殖、占用或設置工作物罪，均為刑
    法第320條第2項竊占罪之特別規定（最高法院86年台上字第
    2919號判決意旨參照），且山坡地保育利用條例第34條第1
    項又為森林法第51條第1項之特別規定；次按山坡地保育利
    用條例係65年4月29日公布施行，該條例有關保育、利用及
    水土保持之實施範圍，僅及於行政院依該條例第3條規定公
    告之「山坡地」，其他高山林地、水庫、河川上游集水區、
    水道兩岸、海岸及沙灘等地區之水土保持工作，則不包括在
    內。嗣政府鑑於臺灣國土資源有限，地陡人稠，土質脆弱，
    加以山坡地過度開發利用，致地表沖蝕、崩塌嚴重，每逢颱
    風豪雨，常導致嚴重災害，為建立完善之水土保持法規制度
    ，積極推動各項水土保持工作，發揮整體性水土保持之治本
    功能，乃針對經濟建設發展需要及水土保持發展情形，於83
    年5月27日制定水土保持法，將所有需要實施水土保持地區
    作一整體之規範，並將山坡地保育利用條例中有關山坡地之
    水土保持事項一併納入本法之規定範圍，於第8條第1項第5
    款明定山坡地之開發及堆積土石等處理、利用，應經調查規
    劃，依水土保持技術規範實施水土保持之處理與維護。該法
    所稱之山坡地，依同法第3條第3款規定，係指國有林事業區
    、試驗用林地、保安林地及經中央或直轄市主管機關參照自
    然形勢、行政區域或保育、利用之需要，就標高在100公尺
    以上，或標高未滿100公尺，而其平均坡度在百分之五以上
    者劃定範圍，報請行政院核定公告之公、私有土地，其範圍
    已較山坡地保育利用條例第3條所稱之山坡地為廣，且該法
    第1條第2項規定：「水土保持，依本法之規定；本法未規定
    者，適用其他法律之規定。」是就立法沿革、法律體例、立
    法時間及立法目的而言，水土保持法係山坡地保育利用條例
    之特別法，行為人所為，倘皆合於上揭二法律之犯罪構成要
    件，自應優先適用水土保持法（最高法院93年度台上字第33
    80號判決意旨參照）。
(二)核被告所為，就206地號部分，為水土保持義務人依水土保
    持法第12條擬具簡易水土保持申報書，經核定後，未依核定
    計畫實施水土保持之處理與維護，致生水土流失，係犯水土
    保持法第33條第3項前段之未依核定計畫實施水土保持之處
    理與維護，致生水土流失罪；就106地號、106之1地號、108
    之2地號部分，為未經上開土地所有人之同意，擅自開發使
    用上開土地，其就上開土地所占用面積合計882平方公尺，
    且致生水土流失之實害結果，係犯水土保持法第32條第1項
    之未經許可擅自開發使用致生水土流失罪。又被告利用不知
    情之挖土機司機，駕駛挖土機在本案土地開挖整地，以遂行
    本案犯行，為間接正犯。被告所犯上開水土保持法第33條第
    3項前段之罪與同條例第32條第1項之罪，係一行為觸犯二罪
    名，為想像競合犯，應刑法第55條從一重之水土保持法第33
    條第3項前段之罪處斷。又起訴書論罪法條雖未引用水土保
    持法第32條第1項，惟於起訴書之犯罪事實，已記載被告占
    用106地號、106之1地號，是所為水土保持法第32條第1項未
    經許可擅自開發使用致生水土流失之犯行，應在起訴範圍，
    僅係法條漏引，本院應一併審理。又起訴雖未提及被告占用
    108之2地號，然該部分犯罪事實與檢察官起訴並經本院論罪
    之犯行，有想像競合之裁判上一罪關係，為起訴效力所及，
    本院自應併予審究。又被告前因贓物案件，經臺灣彰化地方
    法院以104年度訴字第203號判處有期徒刑5月確定，於105年
    1月22日易科罰金執行完畢各節，有臺灣高等法院被告前案
    紀錄表附卷可憑。是被告受徒刑執行完畢後，5年內故意再
    犯本案有期徒刑以上之罪，為累犯，惟審酌被告不符合刑法
    第59條所定要件，且被告前案所為贓物犯行，與本案所犯違
    反水土保持法犯行，其行為樣態及罪質均不相同，難以遽認
    被告具累犯之特別惡性且對刑罰之反應力薄弱，於本案加重
    被告之最低本刑有期徒刑6月，顯致生被告所受之刑罰超過
    其所應負擔之罪責，實屬過苛。爰依釋字第775號解釋意旨
    ，本案對被告不予加重其最低本刑。爰以被告之責任為基礎
    ，審酌被告為專科學校畢業之智識程度，經濟勉持之生活狀
    況，竟無視法令禁制，未依核定計畫實施水土保持之處理與
    維護，且擅自開發使用106地號、106之1地號、108之2地號
    ，面積合計達882平方公尺；惟念其犯後坦承犯行，兼衡其
    犯罪動機、目的及所生損害等一切情狀，判處如主文所示之
    刑，並依刑法第41條第1項前段規定，諭知易科罰金之折算
    標準。
(三)沒收部分：本案在106地號內如附圖橘色範圍所示之砌石擋
    土牆，屬被告犯本案違反水土保持法第32條之罪所設置之工
    作物，爰不問屬於犯罪行為人與否，應依水土保持法第32條
    第5項規定宣告沒收。
據上論斷，應依刑事訴訟法第273條之1第1項、第299條第1項前
段，判決如主文。
本案經檢察官黃慧倫提起公訴，檢察官林孟賢到庭執行職務。
中　　華　　民　　國　　111 　年　　3 　　月　　30　　日
　　　　　　　　　刑事第二庭　法　官　楊國煜
以上正本證明與原本無異。
如不服本判決，應於收受本判決20日內向本院提出上訴書狀，並
應敘述具體理由，如未敘述上訴理由者，應於上訴期間屆滿後20
日內補提理由書狀於本院（均須依他造當事人之人數附繕本）「
切勿逕送上級法院」。
告訴人或被害人如對於本判決不服者，應具備理由請求檢察官上
訴，其上訴期間之計算係以檢察官收受判決正本之日期為準。
　　　　　　　　　　　　　　　書記官　林佩儒
中　　華　　民　　國　　111 　年　　4 　　月　　6 　　日
附錄本件論罪科刑法條：
水土保持法第32條：
在公有或私人山坡地或國、公有林區或他人私有林區內未經同意
擅自墾殖、占用或從事第八條第一項第二款至第五款之開發、經
營或使用，致生水土流失或毀損水土保持之處理與維護設施者，
處六月以上五年以下有期徒刑，得併科新臺幣六十萬元以下罰金
。但其情節輕微，顯可憫恕者，得減輕或免除其刑。
前項情形致釀成災害者，加重其刑至二分之一；因而致人於死者
，處五年以上十二年以下有期徒刑，得併科新臺幣一百萬元以下
罰金；致重傷者，處三年以上十年以下有期徒刑，得併科新臺幣
八十萬元以下罰金。
因過失犯第一項之罪致釀成災害者，處一年以下有期徒刑，得併
科新臺幣六十萬元以下罰金。
第一項未遂犯罰之。
犯本條之罪者，其墾殖物、工作物、施工材料及所使用之機具，
不問屬於犯罪行為人與否，沒收之。
水土保持法第33條：
有下列情形之一者，處新台幣六萬元以上三十萬元以下罰鍰：
一、違反第八條第一項規定未依水土保持技術規範實施水土保持
    之處理與維護，或違反第二十二條第一項，未在規定期限內
    改正或實施仍不合水土保持技術規範者。
二、違反第十二條至第十四條規定之一，未先擬具水土保持計畫
    或未依核定計畫實施水土保持之處理與維護者，或違反第二
    十三條規定，未在規定期限內改正或實施仍不合水土保持技
    術規範者。
前項各款情形之一，經繼續限期改正而不改正者或實施仍不合水
土保持技術規範者，按次分別處罰，至改正為止，並令其停工，
得沒入其設施及所使用之機具，強制拆除及清除其工作物，所需
費用，由經營人、使用人或所有人負擔。
第一項第二款情形，致生水土流失或毀損水土保持之處理與維護
設施者，處六月以上五年以下有期徒刑，得併科新臺幣六十萬元
以下罰金；因而致人於死者，處三年以上十年以下有期徒刑，得
併科新臺幣八十萬元以下罰金；致重傷者，處一年以上七年以下
有期徒刑，得併科新臺幣六十萬元以下罰金。